臺灣高等法院民事判決
109年度上字第1461號
上  訴  人  張碧華  
訴訟代理人  曾梅齡律師
上  訴  人  梁育慈  

被 上訴 人  劉柏毅  
上列當事人間請求返還借款事件，上訴人張碧華、梁育慈對於中
華民國109年9月15日臺灣桃園地方法院109年度訴字第1085號第
一審判決各自提起上訴，本院於110年10月26日言詞辯論終結，
判決如下：
    主      文
上訴人張碧華、梁育慈之上訴均駁回。
第二審訴訟費用由上訴人張碧華、梁育慈各自負擔。
    事實及理由
一、按當事人於第二審不得提出新攻擊或防禦方法。但如不許其
    提出顯失公平者，不在此限，民事訴訟法第447條第1項第6
    款定有明文。查上訴人梁育慈（下稱其名）於本院言詞辯論
    期日以上訴人張碧華（下稱其名）詐騙其新臺幣（下同）20
    0萬元、60萬元，為抵銷抗辯云云（見本院卷二第378至379
    頁），因攸關張碧華得否請求梁育慈與被上訴人即梁育慈之
    子劉柏毅（下稱其名）應否連帶給付100萬元本息之重要爭
    點，且不影響訴訟延滯與終結，如不許其提出顯失公平，揆
    諸前揭規定，梁育慈以上開200萬元、60萬元為抵銷抗辯，
    應予准許。
二、張碧華主張：梁育慈與劉柏毅於民國107年5月間，共同向伊
    借款100萬元，並約定清償期為108年5月8日，每月利息2分
    ，經預扣1個月之利息後，伊於107年5月8日先後匯32萬元、
    66萬元（下合稱系爭款項）予梁育慈，並由劉柏毅簽發票據
    號碼DD0000000號、發票日108年5月8日、票額100萬元之支
    票1紙（下稱系爭支票）為擔保。惟梁育慈屆期未清償本金
    ，系爭支票亦因存款不足而遭退票等情，爰依消費借貸之法
    律關係，求為命梁育慈與劉柏毅應連帶給付100萬元，及自
    起訴狀繕本送達翌日起至清償日止，按年息5％計算利息之判
    決。願供擔保請准宣告假執行。
三、梁育慈、劉柏毅則以：梁育慈從92年11月28日至108年3月25
    日長期與組頭張碧華簽賭並積欠賭債，且梁育慈自104年5月
    8日起向劉柏毅借票，並開立票額100萬元、1年後到期之支
    票予張碧華，於支票到期後，又重新簽發相同面額、1年後
    到期之支票予張碧華，張碧華提供金錢以清償到期之票款，
    避免支票遭退票而影響劉柏毅之票信，以此方式逐年將支票
    展期至108年5月8日，梁育慈開立系爭支票目的係為償還前
    一期欠款，收受系爭款項亦係為清償先前到期之票款，劉柏
    毅僅係出借系爭支票予梁育慈使用，與張碧華間均無借貸關
    係存在。縱兩造間有上開100萬元之借貸法律關係存在，張
    碧華騙取梁育慈200萬元、60萬元，可為抵銷等語，資為抗
    辯。
四、原審為張碧華一部勝訴、一部敗訴之判決，即判命梁育慈應
    給付張碧華98萬元，及自起訴狀繕本送達翌日（即109年5月
    28日）起至清償日止，按年息5％計算之利息，並諭知各得供
    擔保假執行、免為假執行，另駁回張碧華其餘之訴及假執行
    之聲請。張碧華就其敗訴部分聲明不服，提起上訴（張碧華
    就梁育慈與劉柏毅應再連帶給付2萬元本息部分，業已撤回
    上訴及減縮上訴聲明〈見本院卷一第277至278頁〉而告確定，
    下不贅述），上訴及答辯聲明：㈠原判決關於駁回張碧華後
    開第二項之訴部分廢棄。㈡上開廢棄部分：劉柏毅應與梁育
    慈連帶給付張碧華98萬元，及自起訴狀繕本送達翌日起至清
    償日止，按年息5％計算之利息。㈢梁育慈之上訴駁回。又梁
    育慈就其敗訴部分，亦提起上訴，上訴及答辯聲明：㈠原判
    決不利於梁育慈之部分廢棄。㈡上開廢棄部分，張碧華在第
    一審之訴及假執行之聲請均駁回。㈢張碧華之上訴駁回。劉
    柏毅答辯聲明：張碧華之上訴駁回。
五、兩造不爭執事項（見本院卷一第138頁）：
 　 ㈠梁育慈曾將系爭支票交付張碧華，經張碧華提示後遭退票
      ，有系爭支票暨退票理由單可稽（見原審卷一第7頁）。
 　 ㈡張碧華於107年5月8日以其於合作金庫商業銀行蘆竹分行（
      下稱合庫蘆竹分行）帳號0000000000000號帳戶及訴外人
      即張碧華媳婦蔡嘉凌於合作金庫商業銀行大園分行（下稱
      合庫大園分行）帳號0000000000000號帳戶，分別匯款32
      萬元及66萬元至梁育慈於彰化銀行中壢分行帳號00000000
      00000號帳戶，有張碧華所提出之上開銀行帳戶交易明細
      、合庫大園分行110年4月13日合金大園字第1100001007號
      函暨所附明細表、合庫蘆竹分行110年4月13日合金蘆竹字
      第1100001053號函暨所附明細表可稽（見原審卷一第9至1
      1頁、本院卷一第337至343頁）。
六、張碧華主張梁育慈與劉柏毅於107年5月間，共同向其借款10
    0萬元，並由劉柏毅簽發系爭本票為擔保，迄未清償100萬元
    借款等情，為梁育慈與劉柏毅所否認，並以前詞置辯。經查
    ：
　　㈠按稱消費借貸者，謂當事人一方移轉金錢或其他代替物之
      所有權於他方，而約定他方以種類、品質、數量相同之物
      返還之契約。當事人之一方對他方負金錢或其他代替物之
      給付義務而約定以之作為消費借貸之標的者，亦成立消費
      借貸；借用人應於約定期限內，返還與借用物種類、品質
      、數量相同之物，民法第474條、第478條前段分別定有明
      文。
　　㈡查，證人即張碧華之夫黃堂榮證稱：梁育慈跟伊妹妹是同
      學，因梁育慈說需要週轉金，所以透過伊妹妹介紹我們認
      識。梁育慈曾拿劉柏毅的支票來跟伊配偶張碧華借錢，但
      張碧華說沒有看到劉柏毅不會借錢，所以梁育慈又於107
      年5月間某日，帶劉柏毅到我們家向張碧華借100萬元，並
      簽發系爭支票，還款時間或是利息，都是梁育慈跟我太太
      協調的等語（見本院卷一第166至168頁），又張碧華預扣
      第一期利息2萬元後，分別於107年5月8日下午2時6分許、
      下午2時10分許，以蔡嘉凌名下合庫大園分行帳號0000000
      000000號帳戶及其名下合庫蘆竹分行帳號0000000000000
      號帳戶，分別匯66萬元、32萬元至梁育慈名下彰化銀行中
      壢分行帳號00000000000000號帳戶等情，有系爭支票、張
      碧華所提出之上開銀行帳戶交易明細、合庫大園分行110
      年4月13日合金大園字第1100001007號函暨所附明細表、
      合庫蘆竹分行110年4月13日合金蘆竹字第1100001053號函
      暨所附明細表可稽（見兩造不爭執事項㈡），再佐以梁育
      慈自陳：伊有給付張碧華利息等語（見原審卷一第41、68
      頁）。從而，暫不論借款人是否包含劉柏毅（詳後述），
      至少堪認張碧華主張其與梁育慈間於107年5月間，就系爭
      款項達成消費借貸合意，並已如數交付借款等語，自屬有
      據。
　　㈢張碧華復主張劉柏毅亦為系爭款項之借款人云云，為劉柏
      毅所否認，並辯以伊於107年5月8日並沒有跟梁育慈去張
      碧華家裡借款等語。查，證人即劉柏毅前妻范穎文證稱：
      劉柏毅於110年6月間，詢問伊關於我們兩人於107年5月8
      日有沒有在一起乙事，伊去翻找伊手機的照片，發現伊於
      107年5月8日有拍攝海鮮粥的照片，伊才想起107年5月8日
      當天是跟劉柏毅一起吃中餐的等語（見本院卷二第308頁
      ），核與其當庭提出之海鮮粥照片勘驗確認拍攝時間為10
      7年5月8日下午12時15分許相符（見本院卷二第308頁），
      足見劉柏毅所稱其沒有於107年5月8日中午某時許，與梁
      育慈一同前往張碧華住家乙節，應屬信而有徵，堪以採信
      。雖張碧華主張證人范穎文除劉柏毅於107年5月8日一起
      用餐乙事證述清楚外，對107年5月8日中餐菜色、前後作
      息均表示已無印象，其證詞並不可採等語（見本院卷二第
      311至312頁），惟按證人係憑藉其個人對事發當時特別事
      務所見所聞之記憶及理解，事後加以陳述，而通常一般人
      之認知及記憶的運作，往往只留下印象深刻之記憶，與電
      視或錄影帶、照相機隨時均能如實重現事件之特性，迥然
      不同，一般人縱令刻意記憶並立時陳述複誦，尚且無法鉅
      細靡遺描述事件發生之全部細節，遑論人類之記憶及理解
      能力與機器不可同日而語，隨著時間的消逝及個人記憶力
      優劣之差異，不僅事件之記憶隨時間經過而逐漸淡忘，二
      以上不同個體，對於同一事件之描述，亦受制對事件注意
      力、記憶力及理解力不同，對於事件之細節描述部分，絕
      無可能毫無差池，此莫非係供述證據之特性之一，自非可
      僅以細微陳述不一，遽全盤捨棄其供述證據而不採。而證
      人范穎文證稱其係因查證上開海鮮粥照片後，始想起當日
      劉柏毅與其一起用餐等語（見本院卷二第308頁），要與
      前述一般智識合理人會因其親身見聞之深刻記憶點而產生
      印象之常情相符，自不得因證人范穎文對於107年5月8日
      中午前後作息之細節事實稱已無印象乙節，率爾全盤推翻
      其證詞而不採。又張碧華執證人黃堂榮證詞，主張劉柏毅
      與梁育慈，有於107年5月8日中午某時一同至其住處云云
      ，然證人黃堂榮與張碧華為配偶關係，黃堂榮與梁育慈間
      亦有票據債務糾紛，有原法院109年度簡上字第38號卷證
      影本可查，則在張碧華無法提出其他證據（如大樓訪客登
      記紀錄等）補強之情況下，尚難單以證人黃堂榮此部分證
      詞為有利於張碧華之認定。況縱使劉柏毅於107年5月8日
      中午，有與梁育慈一同至張碧華住處為真，然證人黃堂榮
      亦證稱：梁育慈跟張碧華約好碰面的，因為我們要求要劉
      柏毅過來，梁育慈有帶劉柏毅一起來，但張碧華應該沒有
      跟劉柏毅聯絡，梁育慈跟張碧華協商借錢的金額為100萬
      元，還款的時間或利息，都是梁育慈跟張碧華協調的，伊
      忘記劉柏毅於當天有沒有出言與張碧華洽商借款的相關事
      宜等語（見本院卷一第167至168頁），故關於借款之金額
      、利息及還款期限等內容，係由梁育慈與張碧華進行洽談
      協商，劉柏毅始終未出言洽談借貸之內容，自難認劉柏毅
      與張碧華間就系爭款項有借貸之合意可言。是張碧華主張
      劉柏毅亦為系爭款項之借款人云云，並不可取。
　　㈣雖張碧華與梁育慈間就系爭款項成立消費借貸之法律關係
      ，惟按金錢借貸契約係屬要物契約，故利息先扣之金錢借
      貸，其貸與之本金額應以利息預扣後實際交付借用人之金
      額為準，該預扣利息部分，既未實際交付借用人，自不成
      立金錢借貸（最高法院87年度台上字第1682號判決意旨可
      參) 。查張碧華既僅交付98萬元予梁育慈，揆諸前揭判決
      意旨，自應以實際交付金額98萬元方為兩人之借貸金額，
      則張碧華與梁育慈間之消費借貸金額應為98萬元，逾此金
      額自無消費借貸法律關係存在，是張碧華主張其借款金額
      為100萬元云云，自不可取。 
　　㈤梁育慈復辯以其積欠張碧華賭債，於104年間就簽發支票清
      償該賭債云云，並以附表所示項目之證據資料（下合稱系
      爭證據資料）為其論據，為張碧華所否認，並主張其與梁
      育慈因向第三人簽注六合彩而結識，梁育慈簽賭資金不足
      ，開始向其借款，其與梁育慈間就系爭款項為借貸關係，
      並非賭債，其也未曾與梁育慈核對過系爭證據資料中梁育
      慈個人自撰之文字、表格及註記等內容（下合稱梁育慈自
      撰內容，頁數見附表），否認梁育慈手寫內容之形式上真
      正，且內容亦非真實，至於系爭證據資料中非屬梁育慈自
      撰內容部分，並無法證明系爭款項為賭債等語。按當事人
      提出之私文書，必先證其真正而無瑕疵者，始有訴訟法上
      之形式證據力，更須其內容與待證事實有關，且屬可信者
      ，始有實質證據力之可言（最高法院91年度台上字第1233
      號判決意旨可參）。查，張碧華既否認梁育慈自撰內容之
      真正，梁育慈迄未提出相關證據證明其自撰內容為真正，
      且梁育慈自撰內容中皆未見張碧華有簽署確認之文字，僅
      係梁育慈個人片面意見之敘述。另梁育慈所提出系爭證據
      資料之各該歷史交易明細表（除個人註記部分外）部分，
      雖可證明資金之款項、金額、收支等交易明細（頁數見附
      表），但並無法證明資金流向之原因及所衍生之法律關係
      ；又系爭證據資料之各支票影本（除個人註記部分外）亦
      僅知悉票據客觀記載之形式上內容（頁數見附表），無從
      證明該票據債務之發生原因為何；而訴外人張順集提告劉
      柏毅以票據號碼DD0000000號支票為詐欺犯嫌，業經臺灣
      桃園地方檢察署檢察官109年度偵字第7348號以罪嫌不足
      為不起訴處分（頁數見附表），此情亦與本件無涉。況梁
      育慈曾在原法院108年度司促字第10396號支付命令事件具
      狀陳稱：系爭支票票載之100萬元金額，係於103年間借款
      之款項，因張碧華要求梁育慈每年重新簽發1張100萬元支
      票，梁育慈始於107年5月8日簽立系爭支票等語，業據本
      院調閱上開案卷全卷核閱無訛，嗣於原審審理中改稱其係
      因積欠張碧華賭債而開立系爭支票，並未向張碧華借款云
      云（見原審卷一第68頁），所為辯詞前後不一，則梁育慈
      所稱其積欠張碧華賭債而開立系爭支票云云，自難輕信。
      是梁育慈所提出之系爭證據資料均無法為有利於梁育慈之
      認定，則其執此抗辯系爭款項為賭債云云，自不足取。
　　㈥梁育慈又辯稱其每1年都沒有辦法如期清償賭債，始於每年
      簽發支票展期，因107年5月8日無法清償，始會簽發系爭
      支票予張碧華以展延清償期至108年5月8日云云，然依梁
      育慈109年6月14日書狀記載：「緣起104年5月8日張碧華
      匯入946,000元，並由被告梁育慈支付彰化銀行4張支票如
      下：……二、105年5月8日支票100萬元到期重開106年5月8
      日支票，DD0000000號支票……三、106年5月8日支票100萬
      元兌現並展期，又再支付107年5月8日DD0000000號支票……
      」（見原審卷一第39至41頁），梁育慈亦自陳上開104年
      之4張支票及重開之票號DD0000000號支票及票號DD000000
      0號支票均已兌現清償債務等語（見本院卷一第279頁），
      則梁育慈既已清償之債務，張碧華又何必同意梁育慈展延
      清償日；又即便張碧華有同意展延清償日，張碧華豈會在
      梁育慈尚未清償已展延清償日之舊債務之情況下，再次將
      系爭款項匯款交付予已無法如期清償而信用不佳之梁育慈
      之必要，是梁育慈此部份辯詞，自不可取。
　　㈦次按當事人主張有利於己之事實者，就其事實有舉證責任
      ，民事訴訟法第277條定有明文，又同法第400條第2項對
      經裁判之抵銷數額，復明定有既判力，則主張抵銷之當事
      人就其主張抵銷之債權及數額確實存在之事實自負有舉證
      責任（最高法院88年度台上字第3398號判決意旨參照）。
      梁育慈抗辯張碧華詐騙其200萬元、60萬元，可為抵銷云
      云，同樣係以附表編號1至13所示證據為證（見本院卷二
      第379頁），惟梁育慈自撰內容均為其個人片面之陳述，
      且梁育慈所舉上開交易明細表、支票影本、不起訴處分書
      所載客觀內容（頁數見附表），亦無具體張碧華詐騙梁育
      慈200萬元、60萬元之情，自從證明張碧華有詐騙梁育慈
      之情，則梁育慈執上開證據，遽而主張其遭張碧華詐騙20
      0萬元、60萬元云云，並不可取。是梁育慈以200萬元、60
      萬元債權為抵銷抗辯云云，為無理由。
　　㈧從而，張碧華與梁育慈間就98萬元成立消費借貸之法律關
      係，是張碧華依消費借貸之法律關係，請求梁育慈給付98
      萬元本息，為有理由；逾此部分之請求，為無理由。
七、綜上所述，張碧華依消費借貸之法律關係，請求梁育慈應給
    付98萬元，及自起訴狀繕本送達翌日即109年5月28日（送達
    證書見原審卷一第33頁）起至清償日止，按年息5％計算之利
    息部分，為有理由，應予准許；逾此部分之請求，為無理由
    ，不應准許。原審就上開不應准許部分（除已撤回上訴及減
    縮上訴聲明部分外），駁回張碧華之請求及假執行之聲請即
    （即駁回張碧華請求劉柏毅應與梁育慈連帶給付98萬本息部
    分），及就上開應准許部分（即判命梁育慈應給付98萬元本
    息部分），為梁育慈敗訴之判決，並諭知供擔保得、免假執
    行，均無不合。張碧華、梁育慈各就其上開敗訴部分分別上
    訴，均指摘原判決不利己之部分不當，求予廢棄改判，為無
    理由，張碧華、梁育慈之上訴均應駁回。
八、本件事證已臻明確，兩造其餘之攻擊或防禦方法及所用之證
    據，經本院斟酌後，認為均不足以影響本判決之結果，爰不
    逐一論列，附此敘明。
九、據上論結，本件張碧華、梁育慈之上訴，均為無理由，判決
    如主文。
中　　華　　民　　國　　110 　年　　11 　 月　　16　　日
                  民事第十七庭   
                      審判長法  官  黃雯惠
                            法  官  華奕超
                            法  官  趙伯雄
正本係照原本作成。
張碧華、劉柏毅不得上訴。
梁育慈如不服本判決，應於收受送達後20日內向本院提出上訴書
狀，其未表明上訴理由者，應於提出上訴後20日內向本院補提理
由書狀（均須按他造當事人之人數附繕本）上訴時應提出委任律
師或具有律師資格之人之委任狀；委任有律師資格者，另應附具
律師資格證書及釋明委任人與受任人有民事訴訟法第466條之1第
1項但書或第2項所定關係之釋明文書影本。如委任律師提起上訴
者，應一併繳納上訴審裁判費。
中　　華　　民　　國　　110 　年　　11　　月　　17　　日
　　　　　　　　　  　　　　書記官  陳韋杉 








附表：
編號 項目 卷頁 1 歷史交易明細查詢結果(張碧華)暨梁育慈手寫文字 本院卷一第185至189頁 2 梁育慈手寫標題「借800萬元，不是700百萬(不當利益返還)」內容文字及支票 本院卷一第191至195頁 3 歷史交易明細查詢結果、支票、存摺內頁、支票存款戶往來明細對帳單暨梁育慈手寫文字 本院卷一第197頁 4 梁育慈手寫標題「107年11月13日已收現金陸拾陸萬元正(展延11/13,支票~3/13)」內容文字 本院卷一第199頁 5 梁育慈手寫標題「梁育慈與張碧華簽賭資料」表格及文字暨支票、歷史交易明細查詢結果、手機對話截圖 本院卷第201頁 6 借款利息紀錄表格、支票、台灣土地銀行平鎮分行109年6月14日鎮字第260號函、彰化商業銀行中壢分行存匯科108年5月17日函暨梁育慈手寫文字 本院卷一第203頁 7 存摺內頁、歷史交易明細查詢結果、支票暨梁育慈手寫文字 本院卷一第205頁 8 臺灣桃園地方檢察署檢察官109年度偵字第7348號不起訴處分書(告訴人張順集、被告劉柏毅) 本院卷一第207、209頁 本院卷二第51、53頁 9 標題「後股109年度簡上字第26號109.6.30張順集陳述」 本院卷一第211頁 10 與「心華」手機對話截圖 本院卷一第213至225頁 本院卷一第249、251頁 11 標題「今彩」之手寫明細 本院卷一第227至231頁 12 手寫筆記 本院卷一第233至245頁 13 歷史交易明細查詢結果暨梁育慈手寫文字 本院卷一第253頁 14 被證1：支票3紙暨交易明細 本院卷二第31至47頁 15 被證2：歷史交易明細 本院卷二第49頁 16 被證3：臺灣桃園地方檢察署檢察官109年度偵字第7348號不起訴處分書 本院卷二第51、53頁 17 被證4：手機對話截圖（梁育慈與劉柏毅） 本院卷二第55、57頁 18 被證5：手寫明細 本院卷二第59至65頁 19 被證6：歷史交易明細（107年5月9日） 本院卷二第67頁 20 被證7：108年4月16日與「香奈兒」之手機對話截圖 本院卷二第69、71頁 21 被證8、9：手寫明細 本院卷二第73頁 22 被證10：手寫明細 本院卷二第75頁 23 被證11、12：支票3紙及歷史交易明細 本院卷二第77至85頁 24 被證13、14、15證人黃堂榮結文、黃堂榮委任張朝集之委任書2紙 本院卷二第87至91頁 25 被證16、17、18：與「心華」、「香奈兒」手機對話截圖 本院卷二第93至97頁 26 被證19：組頭抽佣明細 本院卷二第99至291頁